【裁判字號】    95,重訴,35
【裁判日期】    950815
【裁判案由】    返還消費借貸款
【裁判全文】
臺灣板橋地方法院民事判決              95年度重訴字第35號
原      告  臺灣土地銀行股份有限公司
法定代理人  丁○○
訴訟代理人  甲○○
            丙○○
被      告  翌良企業有限公司
兼  上一人
法定代理人  己○○
被      告  庚○○
            乙○○
上列  四人
共      同
訴訟代理人  王勝彥律師
被      告  戊○○    住臺北縣.
訴訟代理人  楊宗儒律師
複代理人    謝玉旋律師
上列當事人間請求返還消費借貸款事件，經本院於民國95年8 月
1日言詞辯論終結，判決如下：
    主  文
被告翌良企業有限公司、己○○、戊○○應連帶給付原告新臺幣
壹仟零柒拾萬佰零伍元，及如附表編號１所示之利息暨違約
金。
被告翌良企業有限公司、己○○、庚○○應連帶給付原告新臺幣
貳佰捌拾肆萬壹仟伍佰伍拾貳元，及如附表編號２所示之利息暨
違約金。
被告翌良企業有限公司、己○○、乙○○應連帶給付原告新臺幣
壹仟壹佰貳拾伍萬元，及如附表編號３、４、５所示之利息暨違
約金。
訴訟費用由被告翌良企業有限公司、己○○、戊○○連帶負擔十
分之四，被告翌良企業有限公司、己○○、庚○○連帶負擔十分
之二，被告翌良企業有限公司、己○○、乙○○連帶負擔十分之
四。
    事實及理由
一、按當事人得以合意定第一審管轄法院，民事訴訟法第24條第
    1 項前段定有明文。查本件兩造於授信約定書第13條約定同
    意以本院為第一審管轄法院，本院就本件訴訟自有管轄權。
二、原告主張：
(一)緣被告翌良企業有限公司（下稱翌良公司）委由被告己○○
    邀同被告戊○○、庚○○、乙○○為連帶保證人先後於下列
    日期向原告借款：
１、民國（下同）87年7 月30日向原告借款新臺幣（下同）15,0
    00,000元，由被告己○○、戊○○為連帶保證人，約定期限
    自87年7 月30日至102 年7 月30日止，共分180 期，每期一
    個月，自第1 期至第36期按期付息，自第37期起按期平均攤
    還本息，自87年7 月30日至102 年7 月30日止，按年利率
    8.2% 計 算機動調整，如有一期未履行即視為全部到期，逾
    期償付本息，除按約定利率支付遲延利息外，並按契約約定
    ，逾期6 個月以內者按上開利率10% ，逾期超過6 個月以上
    者按上開利率20% 加付違約金。
２、90年11月23日向原告借款10,000,000元，由被告己○○、庚○○（誤繕為戊○○，原告已具狀更正）為連帶保證人，約
    定期限自90年11月23日至95年11月23日止，共分60期，每期
    一個月，自第1 期起按期平均攤還本息，按年利率4.65% 計
    算機動調整，如有一期未履行即視為全部到期，逾期償付本
    息，除按約定利率支付遲延利息外，並按契約約定，逾期6
    個月以內者按上開利率10% ，逾期超過6 個月以上者按上開
    利率20% 加付違約金。
３、92年5 月28日向原告借款4,500,000 元，由被告己○○、乙○○為連帶保證人，約定期限自92年5 月28日至95年5 月28
    日止，共分36期，每期一個月，自第1 期起按期平均攤還本
    息，按年利率3.385%計算機動調整，如有一期未履行即視為
    全部到期，逾期償付本息，除按約定利率支付遲延利息外，
    並按契約約定，逾期6 個月以內者按上開利率10% ，逾期超
    過6 個月以上者按上開利率20% 加付違約金。
４、93年8 月9 日向原告借款5,000,000 元，由被告己○○、乙○○為連帶保證人，約定期限自93年8 月9 日至96年8 月9
    日止，共分36期，每期一個月，自第1 期起按期平均攤還本
    息，按年利率3.2%計算機動調整，如有一期未履行即視為全
    部到期，逾期償付本息，除按約定利率支付遲延利息外，並
    按契約約定，逾期6 個月以內者按上開利率10% ，逾期超過
    6 個月以上者按上開利率20% 加付違約金。
５、93年11月18日向原告借款5,000,000 元，由被告己○○、乙○○為連帶保證人，約定期限自93年11月18日至94年11月18
    日止，共分12期，每期一個月，自第1 期起按期平均攤還本
    息，按年利率3.2%計算機動調整，如有一期未履行即視為全
    部到期，逾期償付本息，除按約定利率支付遲延利息外，並
    按契約約定，逾期6 個月以內者按上開利率10% ，逾期超過
    6 個月以上者按上開利率20% 加付違約金。
(二)詎被告等自：
１、94年8 月30日起即未依約按期償付本息，截至目前為止尚欠
    本金10,737,305元，及如附表編號1所示之利息暨違約金。
２、94年8 月23日起即未依約按期償付本息，截至目前為止尚欠
    本金2,841,552元，及如附表編號2所示之利息暨違約金。
３、94年8月28日起即未依約按期償付本息，截至目前為止尚欠
    本金1,250,000元，及如附表編號3所示之利息暨違約金。
４、94年9 月9 日起即未依約按期償付本息，截至目前為止尚欠
    本金5,000,000 元，及如附表編號4所示之利息暨違約金。
５、94年9月18日起即未依約按期償付本息，截至目前為止尚欠
    本金5,000,000 元，及如附表編號5所示之利息暨違約金。
(三)上列款項經原告催討均未置理，為此依消費借貸及連帶保證
    之法律關係提起本件訴訟。
(四)聲明：求為判決如主文第1、2、3項所示。
二、被告戊○○抗辯：
(一)按「銀行辦理自用住宅放款及消費性放款，已取得前條所定
    之足額擔保，不得以任何理由要求借款人提供連帶保證人」
    ，銀行法第12條之1 定有明文。次按「本法稱擔保授信，謂
    對銀行之授信提供左列之一為擔保者：一、不動產或動產抵
    押權」，復為銀行法第12條所明定。申言之，銀行倘就其借
    款已取得不動產或動產抵押以為足額擔保，即不得再要求借
    款人提供連帶保證人另為擔保，以免侵犯消費者權益，亦破
    壞銀行風險管理及內部控管功能而扭曲金融市場應有機制。
    查原告以87年7 月30日之借據放款予被告翌良公司時，被告
    翌良公司業於87年7 月28日將其所有位於臺北縣新莊市○○
    段515 地號之土地及臺北縣新莊市○○段331 建號之建物設
    定最高限額24,000,000元之抵押予原告，是就被告翌良公司
    當時向原告所借貸之15,000,000元之借款，被告翌良公司業
    已設定足額抵押予原告。揆諸上開法條意旨，被告翌良公司
    之借款既已獲足額擔保，原告依法不得要求提供連帶保證人
    。
(二)縱認被告確簽立系爭87年7 月30日借據擔任連帶保證人，然
    該連帶保證人之約定亦屬無效。第按「法律行為，違反強制
    或禁止之規定者，無效」，民法第71條定有明文，如上所述
    ，被告翌良公司已為其借款提供足額擔保，是原告依法不得
    要求被告提供連帶保證人，乃原告違反銀行法第12條之1 之
    禁止規定，仍要求被告翌良公司提供連帶保證人，即縱認被
    告簽立借據同意擔任連帶保證人，然該連帶保證人之約定亦
    屬無效。
(三)退萬步言，縱認被告應負連帶保證人之責，惟原告依上開銀
    行法第12條之1 第3 項之規定亦應先就被告翌良公司進行求
    償，僅於求償不足時始得就不足之部分向借款人及連帶保證
    人平均求償，是原告不得於未向被告翌良公司進行求償而有
    求償不足之情形逕向連帶保證人一併進行求償。
(四)聲明：原告之訴駁回。
三、被告翌良公司、己○○、庚○○、乙○○之抗辯：
(一)按違約金之約定是否過高，應依違約金係屬於懲罰性之性質
    或屬於損害賠償約定之性質而有不同。若屬前者，應依一般
    客觀事實、社會經濟狀況及當事人所受損害情形，以為酌定
    標準；若屬後者，則應依當事人實際上所受損失為標準，酌
    予核減，最高法院87年度台上字第2563號判決意旨可資參照
    。是本件約定之違約金過高，請求予以酌減。
(二)聲明：原告之訴駁回。
四、本院之判斷：
(一)原告主張上開之事實，業據提出借據影本5 紙、授信約定書
    影本3 紙及被告翌良公司繳款紀錄等資料為證，被告對此亦
    不爭執，自堪信原告主張被告所欠如上所述之款項為真實。
(二)查銀行法第12條之1 係於89年11月1 日總統（89）華總一義
    字第8900265040號修正發布，惟本條並無追溯適用，合先敘
    明。
(三)次查；銀行法第12條之1 第1 項「銀行辦理自用住宅放款及
    消費性放款，已取得前條所定之足額擔保時，不得以任何理
    由要求借款人提供連帶保證人」之規定，財政部於90年1 月
    2 日以台財融 (一)字 第90700080號令示，其中所稱之「自
    用住宅放款」，係指具有完全行為能力之中華民國國民，目
    前確無自用住宅，為購置自住使用之住宅所為之金融機構貸
    款。而所謂「消費性放款」係指對於房屋修繕、耐久性消費
    財（包括汽車）、支付學費及其他個人之小額貸款，及信用
    卡循環信用等，有上開令示1 紙附卷可稽。本件系爭原告與
    被告翌良公司、己○○、戊○○借款之簽訂日期為87年7 月
    30 日 ，而被告所主張之銀行法第12條之1 ，當時並未有此
    修正。是基於法之安定性，以不追溯適用為原則，而追溯適
    用為例外；況本條亦無追溯適用之規定。是以被告戊○○自
    無適用銀行法第12條之1 要求借款人提供連帶保證人限制規
    定之適用，故原告自得要求被告翌良公司提供連帶保證人。
    從而；被告戊○○抗辯以系爭87年7 月30日借據為連帶保證
    人之約定係違反強制或禁止之規定而屬無效，顯屬無據。
(四)再被告戊○○以原告應先就借款人即被告翌良公司進行求償
    之抗辯；惟按銀行法第12條之1 第3 項規定「未來求償時，
    應先就借款人進行求償，其求償不足部分得就連帶保證人平
    均求償之。但為取得執行名義或保全程序者，不在此限。」
    ，揆諸法文及立法意旨，係在實現先向主債務人求償之程序
    正義要求，並非謂無論何種情況均不能先向連帶保證人進行
    任何法律程序。故依本條第3 項但書之規定，原告為取得執
    行名義而向被告翌良公司及其連帶保證人起訴，並無違反上
    開之規定。
(五)又本件系爭債務約定之違約金是否過高？
    查兩造約定系爭債務之利率分別按年息4.625%、3.495%、3.
    42% 計算，逾期清償在6 個月內者，按約定利率10% ，逾期
    超過6 個月者，按約定利率20% 計付違約金，換算違約金之
    利率僅0.4625、0.3495% 、0.342%及百分之0.925%、0.699%
    、0.684%，並無過高情事。是被告抗辯違約金過高云云，亦
    無足採。
五、綜上所述，原告依消費借貸及連帶保證契約請求被告給付如
    主文第1 、2 、3 項所示之金額，及按如附表編號1 、2 、
    3 、4 、5 所示之利息暨違約金，並無不合，應予准許。
六、本件事證已臻明確，兩造其餘主張陳述及攻擊防禦方法，經
    本院斟酌後，與本件判決結果已不生影響，故不一一論列，
    附此敘明。
七、結論：本件原告之訴為有理由，依民事訴訟法第85條第1 項
    但書、第85條第2項，判決如主文。
中    華    民    國    95    年    8     月    15    日
                    民事第二庭   法  官   潘  長  生
以上正本係照原本作成。
如對本判決上訴，須於判決送達後20日內向本院提出上訴狀。
中    華    民    國    95    年    8     月    17  日
                                書記官  許 清 琳


司法院資訊處製作；財團法人民間司法改革基金會備份。
